臺灣高等法院刑事判決　　　　　　　　 96年度上易字第536號
上　訴　人
即　被　告　乙○○
　　　　　　甲○○
上　一　人
選任辯護人　劉鈞男律師
上列上訴人等因傷害案件，不服臺灣板橋地方法院95年度易字第
2003號，中華民國96年1月23日第一審判決（起訴案號：臺灣板
橋地方法院檢察署95年度偵字第20808號），提起上訴，本院判
決如下：
    主  文
上訴駁回。
乙○○、甲○○均緩刑貳年。
    事實及理由
一、本案經本院審理結果，認第一審以上訴人即被告乙○○、甲○○均犯刑法第二百七十七條第一項之傷害罪，分別判處拘
    役二十日及三十日，並均諭知以三百元折算一日之易科罰金
    折算標準等情，其認事用法及量刑均無不當，應予維持，並
    引用第一審判決書記載之事實、證據及理由（如附件）。
二、被告等仍執前詞否認犯行提起上訴，為無理由，應予駁回。
    末查，被告等均無任何前科，有本院被告前案紀錄表在卷可
    按（本院卷一五、一六頁），又被告乙○○、甲○○於原審
    判決後，已相互達成和解，並原諒對方（本院卷五四頁背面
    、五七頁背面）。本院斟酌上情，認被告等經此教訓，應知
    所警惕，當無再犯之虞，本院認其等刑之宣告，以暫不執行
    為適當，爰均併予宣告緩刑二年，以勵自新。至被告等行為
    後，刑法第七十四條緩刑之規定，固於九十五年七月一日修
    正施行，然被告等犯罪在新法施行前，於新法施行後，緩刑
    之宣告，應逕行依新法第七十四條之規定為據，而無新舊法
    比較之問題（最高法院九十五年第八次刑事庭會議決議七意
    旨參照），附此敘明。
據上論結，應依刑事訴訟法第三百六十八條、第三百七十三條，
刑法第七十四條第一項第一款，判決如主文。
本案經檢察官呂丁旺到庭執行職務。
中　　華　　民　　國　　96　　年　　4 　　月　　18　　日
　　　　　　　　　刑事第十八庭  審判長法　官  溫耀源
　　　　　　　　　　　　　　　　　    法　官  邱同印
　　　　　　　 　 　　　　　　　　　　法　官  段景榕
以上正本證明與原本無異。
不得上訴。
                                      書記官  陳靜姿
中　　華　　民　　國　　96　　年　　4 　　月　　18　　日
附錄：本案論罪科刑法條全文
刑法第277條第1項
傷害人之身體或健康者，處3年以下有期徒刑、拘役或1千元以下
罰金。
附件：
臺灣板橋地方法院刑事判決　　　　　　　95年度易字第2003號
公　訴　人　臺灣板橋地方法院檢察署檢察官
被　　　告　乙○○　女　35歲（民國○○年○月○○日生）
　　　　　　　　　　身分證統一編號：Ｚ000000000號
　　　　　　　　　　住基隆市○○區○○路259巷60之1號2樓
　　　    　甲○○　女　23歲（民國○○年○月○日生）
　　　　　　　　　　身分證統一編號：Ｚ000000000號
　　　　　　　　　　住臺北縣永和市○○路389巷2弄4號5樓
上  一  人
選任辯護人　劉鈞男  律師
上列被告等因傷害案件，經檢察官提起公訴（95年度偵字第2080
8 號），本院判決如下：
    主  文
乙○○傷害人之身體，處拘役貳拾日，如易科罰金，以參佰元折
算壹日。
甲○○傷害人之身體，處拘役參拾日，如易科罰金，以參佰元折
算壹日。
    事  實
一、乙○○於民國95年6 月1 日晚間11時30分許，前往丙○○所
    經營位於臺北縣永和市○○路154 號之服飾店內，與丙○○
    協商其前向丙○○借款之借據書立事宜，惟因協商不睦，乙○○乃抽回其所書立之借據，自行走出店門外，此時因丙○○正忙於接聽電話，同在店內之丙○○友人甲○○見狀，隨
    即追出店門外，欲向乙○○取回該借據，嗣甲○○於相隔數
    店面外之咖啡店門口處追上乙○○，乃以左手拉住乙○○之
    右手，要求乙○○交出該借據，雙方一言不合，發生爭執，
    詎乙○○、甲○○等2 人竟均基於傷害他人身體之犯意，相
    互毆打，乙○○以左手毆打甲○○之頭部、臉部，致甲○○
    受有頭部外傷併頭皮瘀腫、右臉頰紅腫等傷害，而甲○○亦
    以右手毆打乙○○之臉部，致乙○○受有左結膜下出血、左
    眼眶瘀血、左眼窩周圍瘀傷、左眼球鈍傷等傷害。
二、案經甲○○、乙○○訴由臺灣板橋地方法院檢察署檢察官偵
    查起訴。
    理  由
一、訊據被告乙○○、甲○○等2 人固均坦承於上揭時、地，因
    被告甲○○要求被告乙○○交還借據，雙方一言不合，因而
    發生爭執等事實，惟均矢口否認有何傷害犯行，被告乙○○
    辯稱：伊離開丙○○的服飾店後，沒多遠被告甲○○就追上
    來，被告甲○○拉住伊右手，要伊把借據交出，伊一直說不
    要，被告甲○○的手就朝伊的臉打過來，伊只有用手擋被告
    甲○○的攻擊，根本沒有出手毆打被告甲○○，縱使被告甲○○因而受傷，伊也是正當防衛云云；被告甲○○則辯稱：
    當時伊是用左手拉住被告乙○○之右手，要求被告乙○○交
    還借據，被告乙○○突然出手打伊的右臉，伊被打後就蹲在
    地上，無法起身，並未出手毆打被告乙○○，後來被告乙○○不知何故自己跌倒撞到咖啡店門前之廣告看板，才會受傷
    ，被告乙○○之傷勢並非伊所造成云云。經查：
  (一)被告乙○○傷害部分：
  1.上揭被告乙○○出手毆打告訴人甲○○之頭部、臉部，致告
    訴人甲○○受有頭部外傷併頭皮瘀腫、右臉頰紅腫等傷害之
    事實，業據告訴人甲○○於偵查中指訴綦詳（見臺灣板橋地
    方法院檢察署95年度他字第4005號偵查卷宗【下稱偵查卷】
    第7 至第8 頁之訊問筆錄、第17頁之訊問筆錄），並於本院
    審理時以證人身分具結後證述明確（見本院96年1 月9 審判
    筆錄第12頁），核與證人丙○○於偵查中及本院審理時結證
    之情節相符（見偵查卷第8 頁之訊問筆錄，本院96 年1 月9
    日審判筆錄第3 至第8 頁），並有被告乙○○所書立之借據
    （見偵查卷第10頁）、天主教耕莘醫院永和分院診斷證明書
    （見偵查卷第2 頁）等各1 紙在卷可稽（均影本）。觀諸上
    開診斷證明書所載之就醫時間，告訴人甲○○係於本件事發
    後，旋於95年6 月2 日凌晨2 時5 分許即前往醫院就醫，而
    診斷受有上開傷勢，足認告訴人甲○○所受上開傷害，確係
    其因本件與被告乙○○爭執之過程所造成；再觀諸告訴人甲○○臉部所受之傷害，係位於右側臉頰處，此亦核與被告乙○○之右手已為告訴人甲○○所拉住之情形下，被告乙○○
    面對告訴人甲○○而欲出手攻擊其臉部時，必係以左手出手
    毆擊告訴人甲○○右側臉頰之情狀相符；參合上情，堪認告
    訴人（及證人）甲○○、證人丙○○上開指訴及證述之情節
    ，均與事實相符。
  2.被告乙○○雖辯稱：當時係告訴人甲○○拉住伊右手，要伊
    把借據交出，伊一直說不要，告訴人甲○○的手就朝伊的臉
    打過來，伊只有用手擋告訴人甲○○的攻擊，並未出手毆打
    告訴人甲○○，縱使告訴人甲○○因而受傷，伊也是正當防
    衛云云；惟查，本件被告乙○○確有上開以左手毆打告訴人
    甲○○頭部、臉部之行為，此詳前述，而本件雙方於爭執之
    過程中，告訴人甲○○固確亦有出手毆打被告乙○○之行為
    （詳後述），惟被告乙○○出手毆打告訴人甲○○當時，告
    訴人甲○○並未出手攻擊被告乙○○，此據證人丙○○於本
    院審理時到庭結證明確（見本院96年1 月9 日審判筆錄第4
    頁、第6 頁），顯見被告乙○○出手毆打告訴人甲○○當時
    ，告訴人甲○○對於被告乙○○並無何現實不法之侵害行為
    可言，況且，倘被告乙○○確係僅止於用手阻擋告訴人甲○○之攻擊而自我防衛，衡情其防衛行為應僅會造成告訴人甲○○用以攻擊被告乙○○之手部受有傷害，實無可能竟傷及
    告訴人甲○○之臉部，甚至造成告訴人甲○○頭部外傷、頭
    皮瘀腫等傷害；從而，被告乙○○空言辯稱其只有用手阻擋
    告訴人甲○○，並未出手毆打告訴人甲○○，其行為僅為正
    當防衛云云，顯與事實不符，亦與常情相違，委無足採甚明
    。
  3.至被告乙○○另辯稱：告訴人甲○○嗣於95年6 月3 日凌晨
    ，與證人丙○○等人騎車前往伊友人所開設之店內，與該名
    友人理論，當時告訴人甲○○頭部、臉部並無傷勢，足見告
    訴人甲○○於本件事發時根本未受傷云云，並提出監視器錄
    影光碟片1 片為證；惟查，本件告訴人甲○○所受之傷勢本
    非嚴重，經就醫治療後，短時間內即可痊癒或恢復原本之外
    觀，是縱告訴人甲○○於本件事發2 日後之95年6 月3 日當
    天，其頭部、臉部外觀上已無明顯之傷勢，然此究不得逕予
    推論告訴人甲○○於事發當天並未受傷，其理至明；況經本
    院當庭以電腦播放之方式勘驗被告乙○○所提出之上開光碟
    片內容，該光碟片所存錄之監視器畫面僅有時間之顯示，並
    未顯示日期，而畫面中所出現之告訴人甲○○影像，亦無從
    判斷其當時頭部、臉部有無傷勢，此有本院勘驗筆錄1 份在
    卷可按（見本院95年1 月9 日審判筆錄第14頁）；從而，上
    開光碟片之內容，顯無從據以為有利於被告乙○○之認定，
    併予敘明。
  (二)被告甲○○傷害部分：
  1.上揭被告甲○○出手毆打告訴人乙○○之臉部，致告訴人乙○○受有左結膜下出血、左眼眶瘀血、左眼窩周圍瘀傷、左
    眼球鈍傷等傷害之事實，業據告訴人乙○○於偵查中指訴綦
    詳（見偵查卷第16至第17頁之訊問筆錄），並於本院審理時
    以證人身分具結後證述明確（見本院96年1 月9 審判筆錄第
    9 至第10頁），復有國立台灣大學醫學院附設醫院診斷證明
    書3 紙（見偵查卷第19至第21頁）、告訴人乙○○傷勢照片
    10幀（見偵查卷第22至第24頁）等在卷可稽。觀諸上開診斷
    證明書所載之就醫時間，告訴人乙○○係於本件事發後，旋
    於95年6 月2 日凌晨2 時7 分許即前往醫院就醫，而診斷受
    有上開傷勢，足認告訴人乙○○所受上開傷害，確係其因本
    件與被告甲○○爭執之過程所造成；再觀諸告訴人乙○○所
    受之傷害，係集中於左眼及其周圍部位，此亦核與被告甲○○已先以左手拉住告訴人乙○○右手，其面對告訴人乙○○
    而欲出手攻擊告訴人乙○○之臉部時，必係以右手出手毆擊
    告訴人乙○○左側臉部之情狀相符；參合上情，堪認告訴人
    （及證人）乙○○上開指訴及證述之情節，與事實相符。
  2.被告甲○○雖辯稱：當時伊是用左手抓住告訴人乙○○之右
    手，要求告訴人乙○○交還借據，告訴人乙○○突然出手打
    伊的右臉，伊被打後就蹲在地上，無法起身，並未出手毆打
    告訴人乙○○云云；惟查，本件被告甲○○確有上開出手毆
    打告訴人乙○○之行為，此詳前述，且被告甲○○之身高為
    162 公分，體重為51公斤，而告訴人乙○○之身高為156 公
    分，體重為42公斤，此據被告甲○○、告訴人乙○○於本院
    審理時分別陳明在卷（見本95年1 月9 日審判筆錄第12頁、
    第10頁），顯見被告甲○○之體型遠較告訴人乙○○之體型
    為高壯，又本件被告甲○○與告訴人乙○○爭執之過程中，
    告訴人乙○○固確有出手毆打被告甲○○之行為（詳前述）
    ，惟被告甲○○因而所受之傷害，僅止於頭部外傷併頭皮瘀
    腫、右臉頰紅腫等傷害，其傷勢尚屬輕微；是被告甲○○之
    體型既遠較告訴人乙○○為高壯，告訴人乙○○之攻擊行為
    對被告甲○○所能造成之傷勢亦屬輕微，於此情形下，被告
    甲○○焉有僅因受告訴人乙○○之攻擊後，即嚴重至蹲坐地
    面，無法起身之理？被告甲○○上開所辯，已顯與常情相違
    。再者，被告甲○○復辯稱：告訴人乙○○後來係不知何故
    自己跌倒撞到咖啡店門前之廣告看板，才會受傷，告訴人乙○○之傷勢並非伊所造成云云；惟查，本件告訴人乙○○所
    受左結膜下出血、左眼眶瘀血、左眼窩周圍瘀傷、左眼球鈍
    傷等傷害，均集中於臉部正面之左眼處，依其情狀判斷，顯
    係遭人迎面以徒手刻意攻擊左眼部位所造成，而非單純自行
    跌倒撞及路邊看板所致；況且，證人丙○○於本院審理時，
    亦到庭結證略稱：當時伊有看到告訴人乙○○跌倒撞到咖啡
    店的看板，告訴人乙○○跌倒時，是頭部右側撞到看板等語
    （見本院96年1 月9 日審判筆錄第4 至第6 頁、第8 頁），
    依證人丙○○上開證述情節，告訴人乙○○因跌倒而撞及路
    邊看板，其受撞擊之部位係在頭部「右側」，然本件告訴人
    乙○○所受之前揭傷害，其位置均係在臉部「左側」之左眼
    處，而非其於跌倒時撞擊看板之部位即頭部「右側」，顯見
    告訴人乙○○前揭所受之傷害，並非跌倒時撞及路邊看板所
    造成，甚屬明確；從而，被告甲○○此部分所辯，亦與事實
    不符，委無足採。
  3.至證人丙○○於本院審理時，固結證稱：伊當時並未看見被
    告甲○○有出手毆打告訴人乙○○等情；惟查，姑不論證人
    丙○○是否因其與被告甲○○之情誼關係而有刻意維護被告
    甲○○之情，本件被告甲○○追出店外欲向告訴人乙○○取
    回借據當時，證人丙○○正於店內接聽電話，證人丙○○係
    於掛斷電話後，始追出店外等事實，業據證人丙○○於偵查
    中及本院審理時結證明確（見偵查卷第8 頁之訊問筆錄，本
    院96年1 月9 日審判筆錄第7 頁），是證人丙○○既係事後
    始追出店外尋找被告甲○○及告訴人乙○○，其到達事發現
    場附近後所目睹之情狀，已難認係完整之全部事發經過，況
    證人丙○○亦可能因受其所在位置、距離、觀看角度等因素
    之限制，而未能清楚看見被告甲○○出手毆打告訴人乙○○
    之情，無論如何，均不能單以證人丙○○證稱其未看見被告
    甲○○有出手毆打告訴人乙○○乙節，即逕為有利於被告甲○○之認定，此亦併予敘明。
  (三)綜上所述，被告乙○○、甲○○等2 人前開所辯，均無足採
    ；本件事證明確，被告2 人之傷害犯行，均堪以認定。
二、按被告2 人行為後，94年2 月2 日修正公布之刑法部分修正
    條文，業於95年7 月1 日施行。修正後刑法第2 條第1 項規
    定：「行為後法律有變更者，適用行為時之法律。但行為後
    之法律有利於行為人者，適用最有利於行為人之法律」，上
    揭條文係規範行為後法律變更所生新舊法律比較適用之準據
    法，於刑法修正施行後，應適用上揭條文之規定，為「從舊
    從輕」之比較。又法律變更之比較適用，比較時應就罪刑有
    關之共犯、未遂犯、想像競合犯、牽連犯、連續犯、結合犯
    ，以及累犯加重、自首減輕暨其他法定加減（如身分加減）
    與加減例等一切情形，綜其全部罪刑之結果而為比較；且就
    比較之結果，須為整體之適用，不能割裂分別適用各該有利
    於行為人之法律，此即法律變更之比較適用所應遵守之「罪
    刑綜合比較原則」及「擇用整體性原則」（最高法院24年上
    字第4634號判例、27年上字第2615號判例、95年第8 次刑事
    庭會議決議意旨參照）。茲就與本案相關之刑法修正前、後
    條文之比較，分述如下：
  (一)罰金刑部分：修正前刑法第33條第5 款原規定：「罰金：（
    銀元）1 元以上」，且刑法分則編各罪所定罰金刑之貨幣單
    位，原亦均為銀元，本件被告2 人所犯刑法第277 條第1 項
    傷害罪（詳後述），其法定罰金刑為「（銀元）1,000 元以
    下」，依罰金罰鍰提高標準條例第1 條前段規定將其數額提
    高為2 倍至10倍，再依現行法規所定貨幣單位折算新臺幣條
    例第2 條規定折算為新臺幣後，上開罰金刑之數額為「新臺
    幣3 元以上、3 萬元以下」；而修正後刑法第33條第5 款則
    規定：「罰金：新臺幣1,000 元以上，以百元計算之」，且
    與該刑法修正條文同於95年7 月1 日起施行之增訂刑法施行
    法第1 條之1 復規定：「中華民國94年1 月7 日刑法修正施
    行後，刑法分則編所定罰金之貨幣單位為新臺幣（第1 項）
    。94年1 月7 日刑法修正時，刑法分則編未修正之條文定有
    罰金者，自94年1 月7 日刑法修正施行後，就其所定數額提
    高為30倍。但72年6 月26日至94年1 月7 日新增或修正之條
    文，就其所定數額提高為3 倍（第2 項）」，是依上開修正
    後之規定，刑法第277 條第1 項所定之罰金刑，其數額為「
    新臺幣1,000 元以上、3 萬元以下」，即其罰金之最低數額
    較諸修正前為提高；比較新舊法之結果，修正後之規定，並
    未較有利於被告。
  (二)易科罰金之折算標準部分：修正前刑法第41條第1 項前段原
    規定：「犯最重本刑為5 年以下有期徒刑以下之刑之罪，而
    受6 個月以下有期徒刑或拘役之宣告，因身體、教育、職業
    、家庭之關係或其他正當事由，執行顯有困難者，得以1 元
    以上3 元以下折算1 日，易科罰金」，而依當時有效之罰金
    罰鍰提高標準條例第2 條（已於95年7 月1 日刪除生效）前
    段規定，就上開數額提高為100 倍折算1 日，亦即修正前刑
    法第41條第1 項前段所規定之易科罰金折算標準，係以銀元
    100 元至300 元折算1 日，依現行法規所定貨幣單位折算新
    臺幣條例第2 條規定折算為新臺幣後，係以新臺幣300 元至
    900 元折算1 日；另修正後之刑法第41條第1 項前段則規定
    ：「犯最重本刑為5 年以下有期徒刑以下之刑之罪，而受6
    個月以下有期徒刑或拘役之宣告者，得以新臺幣1,000 元、
    2,000 或3,000 元折算1 日，易科罰金」，亦即修正後刑法
    第41條第1 項前段所規定之易科罰金折算標準，係以新臺幣
    1,000 元、2,000 元或3,000 元折算1 日；比較新舊法之結
    果，修正後之規定，並未較有利於被告。
  (三)綜上修正前、後刑法規定比較之結果，修正後之刑法規定並
    未較有利於被告，揆諸前揭說明，本件自應適用被告行為時
    即修正前之刑法規定。
三、核被告乙○○、甲○○等2 人所為，均係犯刑法第277 條第
    1 項之傷害罪。爰審酌被告2 人僅因細故發生爭執，即當街
    相互出手毆打對方，行為不檢，渠等於互毆之後，迄今未能
    達成和解，兼衡被告2 人之犯罪動機、目的、手段、所生損
    害，及犯後均否認犯行，態度難謂良好等一切情狀，分別量
    處如主文所示之刑，並均依修正前刑法第41條第1 項前段、
    修正前罰金罰鍰提高標準條例第2 條規定，諭知易科罰金之
    折算標準。
據上論斷，應依刑事訴訟法第299 條第1 項前段，刑法第2 條第
1 項前段、第277 條第1 項，修正前刑法第41條第1 項前段，罰
金罰鍰提高標準條例第1 條前段，修正前罰金罰鍰提高標準條例
第2 條，判決如主文。
本案經檢察官沈志成到庭執行職務
中　　華　　民　　國　　96　　年　　1 　　月　　23　　日
                  刑事第四庭  審判長法  官  陳鴻清
                                    法  官  廖怡貞
                                    法  官  劉景宜
